臺灣高等法院刑事判決　　　　　　93年度上更(一)字第560號
上　訴　人
即　被　告　乙○○
選任辯護人　陳美智律師
上列上訴人因違反著作權法案件，不服臺灣臺北地方法院91年度
易字第1520號，中華民國93年2月13日第一審判決（聲請簡易判
決處刑案號：臺灣臺北地方法院檢察署91年度偵字第12849號）
，提起上訴，判決後，經最高法院第一次發回更審，本院判決如
下：
    主  文
原判決關於乙○○部分撤銷。
乙○○被訴關於編號P1、P9電腦非法重製部分免訴，其餘被訴部
分無罪。
    理  由
一、公訴意旨以：被告乙○○係臺北市○○區○○街65巷28號1
    樓「捷越科技有限公司」（下稱捷越公司）之負責人，明知
    MS Office（含Outlook、Word、Excel、Powerpoint、Front
    page、Exchange、Acesss）、MS Publisher之軟體及MS DOS
　　、MS Windows、Windows 2000 Server之作業系統軟體為告
    訴人美商微軟公司（Microsoft Corp.）依法享有著作權之
    電腦程式著作，竟意圖營利，於不詳時間，未經告訴人即著
    作權人微軟公司之同意或授權，在上址捷越公司內所有之電
    腦內未經授權重製上開電腦軟體，供作為公司員工營業上之
    使用，並向不特定人販賣電腦設備之同時違法代為重製上開
    軟體以營利。嗣於民國90年12月31日下午2時10分許（起訴
    書誤將91年1月3日下午3時45分到案時間，載為搜索時間）
    ，經警持搜索票至上址搜索查獲，計查獲有電腦主機17台（
    含伺服器電腦）有重製上開軟體及含有該等軟體之盜版光碟
    14片，因認被告涉有著作權法第91條第1項擅自重製罪嫌。
二、訊據被告乙○○雖對於係捷越公司負責人，經營電腦買賣等
    情坦承不諱，惟矢口否認有何違反著作權法犯行，辯稱：捷
    越公司工作契約規定不能使用盜版軟體，其本身或店內員工
    並未出售含有上開重製軟體之電腦與不特定人。在該公司查
    扣之電腦17台，其中9台（編號S1至S6、P9、P10）是公司員
    工使用，6台（編號P3至P8）是公司銷售使用，均無非法重
    製之軟體，另2台（編號P1、P2）是客戶送修，原本即灌有
    軟體，絕無經捷越公司非法重製之軟體。經查扣之光碟14片
    ，除其中部分為送修客戶拿來外，並無盜版。另警方在該公
    司搜索到之成本分析表及報價單等文件，亦無替客戶非法重
    製軟體之情形。
三、經查：
（一）扣案電腦及光碟內軟體情形：
    １90年12月31日在臺北捷越公司搜索之電腦17台（包括該公
      司辦公使用之電腦9台（即編號S1至S6、P9、P10）、銷售
      用之電腦6台（即編號P3至P8）、客戶送修之電腦2台（即
      編號P1、P2），經檢視軟體情形，有搜索軟體紀錄表（見
      第12849號偵查卷第178至179頁）及電腦列印照片（見照
      片冊附件四第60至98頁）足參。其中編號P1與S2電腦之Wi
      ndows98軟體產品序號相同（均為*****-OEM〈表示隨機版
      〉-0000000-00000），P9與S1電腦之Windows98軟體電腦
      序號亦相同（均為*****-OEM-0000000-00000）。
    ２同日在臺北捷越公司搜索之14片光碟片，其中5張光碟片
      （Disk1、2、4、6、9）有電腦產品金鑰（Product Key）
      ，經將產品金鑰轉換為產品序號，其中Disk1、Disk6均轉
      換出二組產品序號（00000-000-0000000-00000及00000-0
      00 -0000000-00000，以上均為零售版序號，而合法軟體
      僅有一組序號），有告訴人提出之轉換結果表（見本院上
      更(一)卷(二)第42頁）及電腦列印畫面（見本院上更(一)卷(二)第
      51至55頁）在卷可參，可見上開Disk1、Disk6光碟均係非
      法軟體。且上開*****-***-0000000-*****之產品識別碼
      與編號P1電腦Word、Excel、Access、PowerPoint、Outlo
      ok、FrontPage之產品識別碼相同；*****-***-0000000-*
      ****之產品識別碼與編號P2電腦Word、Excel、Access、P
      owerPoint、Outlook、FrontPage之產品識別碼亦相同。
      另Disk4之產品識別碼*****-OEM-0000000-00000與P2電腦
      內Windows98軟體之序號相同。
    ３其他並無查扣電腦或光碟內軟體相同之情形。
（二）按外國人之著作，於中華民國管轄區域外首次發行後30日
      內在中華民國管轄區域內發行，如該外國人之本國，對中
      華民國人之著作，在相同之情形下，亦予保護且經查證屬
      實者，得享有著作權，著作權法第4條第1款定有明文。又
      依據1993年7月16日中美著作權協定第1條第4項規定：「
      以下各款對象，倘符合本段乙款以下之規定者，於本協定
      雙方領域內，亦視為『受保護人』：甲、上述第（三）項
      甲款所稱之人或法人。乙、上述第（三）項甲款所稱之人
      或法人，擁有大多數股份或其他專有利益或直接、間接控
      制無論位於何處之法人。第四項所規定之人或組織，在締
      約雙方領域內，於下開兩款條件下，經由有關各造簽訂任
      何書面協議取得文學或藝術著作之專有權利者，應被認為
      係『受保護人』：甲、該專有權利係該著作於任一方領域
      參加之多邊著作權公約會員國內首次發行後一年內經由有
      關各造簽署協議取得者。乙、該著作須已可在任一方領域
      內對公眾流通」。而上開電腦程式為告訴人有著作財產權
      之電腦程式著作，有電腦程式著作權證明及宣誓證書附卷
      足據，告訴人公司享有之上開著作權，自應受我國著作權
      法之保護。
（三）告訴人所出售之每一套合法授權電腦軟體，於出售給消費
      者時，均附具該等軟體之使用授權書及真品證明書，而每
      一套軟體上，亦均編列有一獨立之「電腦軟體序號」以茲
      分辨授權之情形。消費者欲安裝該軟體於其電腦時，均須
      輸入序號始得以完成安裝並正常使用，日後若有售後服務
      之需要者，均得以該號碼來辨認消費者所購買使用之軟體
      。又於正常安裝使用之情況下，消費者應就每台電腦安裝
      一套電腦軟體，此為微軟軟體「使用者授權合約」所明定
      （見原審卷第194頁）。則被告若欲合法安裝使用告訴人
      之各式電腦軟體，自當遵守上開使用者授權合約之規定，
      以進行安裝。而每套電腦軟體既然禁止於不同電腦主機間
      共享，於安裝時輸入每一電腦軟體之獨立軟體序號，係屬
      當然，故於一般正常安裝之情形下，每台電腦硬碟內所顯
      示之軟體序號應完全不同。又微軟之電腦軟體分為隨機版
      及零售版：(1)隨機版軟體（序號中有「OEM」，即隨機版
      軟體）序號之第一組數字為安裝日期，如07802即代表於2
      002年第78天安裝，第二組數字OEM即代表該軟體授權之方
      式為附隨硬體出貨之隨機版，第三組及第四組數字即辨別
      是否同一重製來源之依據，亦即如二個OEM版本之第三組
      、第四組數字均相同，即表示重製而得。(2)零售版軟體，
      則以第三組六個數字連續碼為安裝識別碼，而第四組數字
      即最後五碼為隨機產生。故依上開檢視軟體結果：
    １臺北捷越公司辦公室內使用之S1與P9電腦之Windows98軟
      體有重製之情形，S2與客戶送修之P1電腦之Windows98軟
      體亦有重製之情形。
    ２扣案非法光碟Disk1、Disk6經灌製為客戶送修P1、P2電腦
      Word、Excel、Access、PowerPoint、Outlook、FrontPag
      e軟體。
    ３扣案光碟Disk4經灌製為客戶送修P2電腦之Windows98軟體
      。
    ４其他則無查扣之上開電腦或光碟軟體重製或灌製而產品序
      號相同之情形。
（四）關於扣案電腦及光碟重製與灌製上開軟體之具體情形：
    １S1與P9電腦之Windows98軟體：
      (1)上開S1與P9電腦，均係臺北捷越公司辦公使用之電腦，
        迭據被告供承在卷，並經該公司經理蔡穎門證述無訛（
        見第12849號偵查卷第9頁反面）。經比對Windows98軟
        體之安裝日期：S1為89年8月22日（見照片冊第45頁、
        編號11照片），P9為90年12月4日（見照片冊第95頁、
        編號108照片），可見P9之Windows98軟體係由S1之Wind
        ows98軟體重製而來。
      (2)又上開S1中之Windows98軟體，經被告提出89年8月8日
        以新台幣（下同）2,730購買之發票（見原審卷第34頁
        ）以證係合法軟體，並無任何證據顯示係非法軟體。
    ２S2與P1電腦之Windows98軟體（併論P1、P2軟體）：
      (1)S2與P1電腦之Windows98軟體，經比對安裝日期，S2係9
        0年第333天，而P1係90年第363天（即90年12月29日，
        見照片冊第72頁、編號63照片），可見P1之Windows98
        軟體係由S2之Windows98軟體重製而來。
      (2)安裝在前之S2電腦中Windows98軟體，經被告提出同上
        合法購買軟體之發票（見原審卷第34頁），亦無任何證
        據顯示係非法軟體。
      (3)被告於警詢時即供稱：P1、P2電腦是客戶送來公司檢測
        的（見第12849號偵查卷第11頁），於本院更明確表示
        ：客戶送來檢修時，裡面即灌有軟體，且交付數張光碟
        （Disk1、Disk4、Disk6）以供維修檢測。而該送修客
        戶為扶輪社，扶輪社在經貿園區，送修電腦上分別標示
        有「扶輪社」及「經貿」（見本院上更(一)卷第59、86、
        95頁）。觀諸查扣時P1電腦上確貼有「扶輪社、系統易
        當機」（見照片冊第67頁、編號53照片）、P2電腦上亦
        貼有「經貿、主機板port有問題」等字樣（見照片冊第
        74頁、編號67照片）。而P1、P2電腦內之Office（包括
        Word、Excel、Access、PowerPoint、Outlook、FrontP
        age）軟體，確係自Disk1、Disk6灌製，P2電腦中之Win
        dows98軟體係自Disk4灌製。
      (4)其中Disk4之Windows98軟體經安裝在P2電腦，然經告訴
        人是認無從確認Disk4係屬非法軟體（見本院上更(一)卷
        第36頁）。
      (5)而Disk1、Disk2雖屬非法光碟軟體，但既係同一客戶送
        修而提供檢測，被告對於該光碟之來源自無可置喙。且
        觀P2電腦Windows98及Office灌製之時間分別為89年12
        月29日及89年12月30日（見照片冊第78頁、編號75及76
        號照片），距離搜索日期90年12月31日早一年，衡情亦
        不可能為客戶送修之後再由被告安裝。又被告公司內查
        扣之辦公使用與銷售使用之電腦，並無與此2台送修電
        腦相同之Office軟體產品序號，如被告果有藉以營利以
        重製之意，大可將上開光碟內非法軟體大量重製，何以
        僅有此2台送修電腦內之Office軟體產品序號相同，其
        他各台均不同？是被告所辯此2台電腦之Office軟體係
        客戶送修時即早經灌製在內，上開光碟（Disk1、Disk6
        ）係客戶送修時提供檢測，即非無據。
      (6)至於P1電腦中之Windows98軟體係重製自S2，此由P1電
        腦上貼有「重裝Win98SE字樣」（見照片冊第67頁、編
        號53照片）及該電腦內Windows98軟體安裝日期90年12
        月29日（於90年12月31日查扣前2日）參互可知。故P1
        電腦內之Windows98軟體，並未使用原來客戶交付之Di
        sk 4軟體安裝，而係由被告公司人員由該公司辦公使
        用之S2電腦軟體非法重製而來。
      (7)另證人蔡穎門於警詢中陳稱：P1至P8均係銷售用電腦云
        云（見第12849號偵查卷第9頁反面），衡係未區別用以
        販賣或客戶送修之細節所為概括性陳述；而被告於原審
        曾以為17台電腦中之軟體均係該公司合法買來逐台個別
        安裝云云，鑑於該公司經營電腦業務，先後買受相當數
        量電腦及軟體屬營業常態，是對於查扣電腦一時未查清
        用途，致答辯一時有誤，亦難苛責。嗣既查明P1、P2電
        腦係客戶拿來維修，而非該公司用以銷售，且無其他積
        極證據足以證明此2台電腦係該公司銷售使用，自堪認
        係客戶送修，而非銷售用電腦。
    ３另Disk4光碟，雖經告訴人指訴係屬大補帖之光碟（見本
      院上更(一)卷第35頁），惟查扣之電腦，並無灌製自此片光
      碟之軟體，故此部分亦難認有何重製之事實。
    ４由此可知，於查扣之17台電腦及14片光碟中，僅有該公司
      辦公使用之P9電腦、客戶送修之P1電腦內Windows98軟體
      足以證明有非法重製之事實（分別非法重製自S1、S2之
      Windows98軟體），其他並無積極證據足資證明尚有何非
      法重製之情事，且其餘扣案光碟亦無證據證明係非法盜版
      。
（五）關於在臺北捷越公司查扣之單據部分：
      90年12月31日尚在臺北捷越公司查扣帳單4張、成本分析
      工作表47張、報價單17張（見第12849號偵查卷第50至117
      頁），其中經告訴人指疑由被告經手而有非法重製軟體情
      形的為：第12849號偵查卷第97頁報價單，記載：90年7
      月27日、竹北鄭小姐、安裝內容WIN98、Office2K、Photo
      、Ghost，以上軟體大補帖。同上偵查卷第101頁報價單
      ，記載：報價日期88年6月28日、交貨日期88年6月29日、
      哈佛鄭先生/邢小姐、敦化北路4巷6號6樓、灌WIN98、Off
      ice、AutocadR14、電話0000-0000。第12849號偵查卷
      第104頁報價單，記載：報價日期88年9月30日、交機日期
      10月1日、頂邁餐飲食品、汀州路2段127巷11號1樓、電話
      0000-0000/0000-000-000、WIN98、Office、看VCD、電動
      。被告關此辯稱：上開第97頁報價單上所載客戶乃微軟公
      司大量之授權用戶，其安裝電腦所用之軟體皆為其自備完
      整授權書證及光碟。第101、104頁報價單上記載，僅係提
      醒工程師於組裝電腦硬體設備時，能一併就日後客戶所灌
      軟體作硬體之調整設定，並非於出售電腦硬體時附贈違法
      重製之軟體（見本院上訴卷第48、49頁）。就上開3張報
      價單之情形分述如下：
    １上開偵查卷第97頁報價單，並無具體送貨地點、客戶姓名
      、電話可資查證。告訴人亦無法具體指證為何一客戶非法
      重製如何軟體；而被告銷售相當數量電腦，亦無從指明該
      一客戶為何？此部分並無積極證據足以證明該公司有為此
      客戶非法重製軟體之事實。
    ２第101頁報價單，依據電話及地址查詢，上開時間為歐盛
      室內設計有限公司使用（見本院上更(一)卷第12至15頁、第
      17頁、第100至101頁）。經被告詢問歐盛公司登記負責人
      丙○○及丁○○結果，原負責人丙○○對於該時購買電腦
      之事已不清楚（見本院上更(二)卷第8頁）、變更後之負責
      人丁○○已遷出國外（見本院上更(一)卷(一)第105頁、卷(二)
      第35頁），此外並無其他可資證明被告公司非法重製軟體
      之事證。
    ３第104頁報價單，依據電話及地址查詢，當時留下上開聯
      絡資料的為該時在上址經營餐飲之甲○○（見本院上更(一)
      卷第19、24頁、第26至28頁）。經詢之證人甲○○稱：其
      先後向臺北捷越公司購買二台電腦，但自己不懂電腦，只
      是想要電腦有平常可用之功能，對於裡面有什麼軟體並不
      清楚。從購買到拿到電腦，中間經過在酒吧認識之某不詳
      姓名友人，該名友人說這樣的軟體應該足夠其使用，第10
      4頁報價單上記載之軟體應該就是其所要使用之軟體內容
      （見本院上更(一)卷第116至121頁）。但經告訴代理人與辯
      護人實地檢視上開甲○○購買之電腦軟體後，發現裡面的
      是WINDOW ME軟體（見本院上更(一)卷(二)第9、11頁），亦即
      與本案非法重製之軟體無關。至於所購另台電腦，並未扣
      案，亦無證據顯示有經臺北捷越公司在該另台電腦內安裝
      與在甲○○住處相同之WINDOW ME軟體外之其他非法重製
      軟體。
    ４被告經營之臺北捷越公司經營電腦販賣、維修業務，由查
      扣之上開單據可知銷售相當數量之電腦，並有為客戶購買
      而估價之情形。而由本案查證之證據，並無指述非法重製
      以銷售之任何人證；且如有非法重製以銷售之事實，為何
      在該公司搜索查扣之6台供銷售用電腦中並無非法重製之
      情形（除前述辦公及維修之2台零星重製WINDOW98軟體）
      ？報價單等單據亦無大量非法重製軟體之情形？是被告所
      辯臺北捷越公司並無非法重製軟體以銷售之事實，衡諸情
      理，非不可信。且確查無積極證據足以證明上開3張報價
      單所示電腦有經由臺北捷越公司非法重製之告訴人公司軟
      體，自難據以認定被告有何公訴人所指：於向不特定人販
      賣電腦設備之同時，違法代為重製告訴人公司軟體之犯行
      。
    ５至於高雄捷越公司，雖經移送併辦意旨認：經告訴人公司
      派員翁知本、趙俊堯前往購買電腦，而於90年10月9日購
      買（同年10月15日交付）、90年10月15日購買（同年10月
      19日交付）含非法重製軟體之電腦各1台，足證捷越公司
      確有意圖銷售營利以非法重製告訴人公司軟體之事實云云
      。然移送併辦所指乃高雄捷越公司發生之情事，在高雄捷
      越公司縱確有上開意圖營利以非法重製軟體之事實，並不
      代表臺北捷越公司亦有同樣情事，二者不可相混一談。故
      自不得以移送併辦所指高雄捷越公司有何意圖營利而非法
      重製嫌疑，即認臺北捷越公司亦有此種情形。
（六）公訴人另指：被告經告訴人公司之同意或授權，在臺北捷
      越公司所有之電腦內，未經授權重製Exchange、MS Publi
      sher、MS DOS、MS Windows、Windows 2000Sever 等軟體
      ，作為公司員工營業上之使用，並向不特定人販賣電腦設
      備之同時違法代為重製上開軟體以營利云云。惟由前述檢
      視結果及扣案單據，並無任何非法重製上開軟體之證據，
      公訴人亦未指出其他有何非法重製此部分軟體之證據，自
      屬不能證明此部分有何非法重製情事。
（七）綜上所述，就本件起訴事實，僅有臺北捷越公司辦公使用
      之P9電腦、客戶送修之P1電腦中Windows98軟體係分別非
      法重製自S1、S2之Windows98軟體，此外查無其他積極證
      據足資證明尚有何非法重製情事。
四、法律之適用：
（一）按被告行為後，著作權法先後於92年7月9日修正公布，同
      年7月11日生效施行，93年9月1日修正公布，同年9月3日
      生效施行。修正前即行為時著作權法第91條第1項規定：
      「擅自以重製之方法侵害他人之著作財產權者，處六月以
      上三年以下有期徒刑，得併科新台幣二十萬元以下罰金」
      ，第2項規定：「意圖銷售或出租而擅自以重製之方法侵
      害他人之著作財產權者，處六月以上五年以下有期徒刑，
      得併科新台幣三十萬元以下罰金」。92年7月9日修正著作
      權法第91條第1項規定：「意圖營利而以重製之方法侵害
      他人之著作財產權者，處五年以下有期徒刑、拘役，或併
      科新臺幣二十萬元以上二百萬元以下罰金」，第2項規定
      ：「非意圖營利而以重製之方法侵害他人之著作財產權，
      重製份數超過五份，或其侵害總額按查獲時獲得合法著作
      重製物市價計算，超過新臺幣三萬元者，處三年以下有期
      徒刑、拘役，或科或併科新臺幣七十五萬元以下罰金」。
      93年9月1日修正著作權法第91條第1項規定：「擅自以重
      製之方法侵害他人之著作財產權者，處三年以下有期徒刑
      、拘役，或科或併科新臺幣七十五萬元以下罰金」，第2
      項規定：「意圖銷售或出租而擅自以重製之方法侵害他人
      之著作財產權者，處六月以上五年以下有期徒刑，得併科
      新臺幣二十萬元以上二百萬元以下罰金」。
（二）本件被告足以證明之非法重製事實為：非意圖銷售或出租
      而單純在辦公室使用及客戶送修之電腦內擅自重製告訴人
      公司軟體，份數僅有上開2台電腦各一件隨機版之Windows
      98軟體，依查獲當時合法軟體之市價顯不逾3萬元。是經
      比較新舊法之結果，自以92年7月9日修正著作權法第91條
      第2項之規定有利於被告，依刑法第2條第1項但書之規定
      ，應適用92年7月9日修正著作權法第91條第2項之規定。
五、按刑事訴訟法第302條第4款規定：「案件有左列情形之一者
    ，應諭知免訴之判決：四、犯罪後之法律已廢止其刑罰者。
    」被告所犯上開非法以重製之方法侵害他人之著作財產權罪
    ，既依92年7月9日修正著作權法第91條第2項規定，將此種
    侵害情節輕微之情形予以除罪化，亦即依該中間時法已廢止
    此種犯行之刑罰，故就P1、P9電腦非法重製Windows98軟體
    部分，諭知免訴之判決。
六、又刑法訴訟法第301條第1項規定：「不能證明被告犯罪……
    者，應諭知無罪之判決」，除上開P1、P9電腦非法重製Wind
    ows98軟體部分外，其餘公訴人起訴之犯行均屬不能證明，
    此外復查無其他積極證據足以證明被告此部分犯行，自屬不
    能證明其此部分犯罪，自應為無罪之判決。
七、原判決未經詳查，遽為被告有罪之判決，自有未合。被告上
    訴，否認犯罪，雖就P1、P9電腦非法重製Windows98軟體部
    分並無可採，但其餘部分則有理由，且原判決亦有可議，自
    應由本院就被告乙○○部分予以撤銷改判，依前說明，分為
    免訴及無罪之諭知。至於上開供非法所用及所得之電腦軟體
    ，因屬捷越公司或送修客戶所有，並非被告個人所有，自毋
    庸依上開著作權法第98條之規定宣告沒收。
八、移送併辦部分：
    臺灣高雄地方法院檢察署91年度偵字第2953號移送併辦意旨
    認為：被告經營之高雄捷越公司有意圖營利，非法重製告訴
    人公司電腦軟體以販賣不特定人之事實，與本件起訴事實有
    連續犯之裁判上一罪關係，而移送併辦。惟移送併辦部分，
    並無非意圖銷售而重製之事實；而所併辦意圖營利以非法重
    製部分，依勘驗結果與查證所得證據，亦難認有何裁判上一
    罪關係，自無從併予審究，應退回檢察官另行偵查，併此說
    明。
據上論斷，應依刑事訴訟法第369條第1項前段、第301條第1項、
第302條第4款，判決如主文。
本案經檢察官郭弘佑到庭執行職務。
中　　華　　民　　國　　94　　年　　4 　　月　　1 　　日
　　　　　　　　　刑事第三庭審判長法　官  楊照男
  　　　　　　　　　　　　　      法　官  江振義
　　　　　　　　　　　　          法　官  王詠寰
以上正本證明與原本無異。
檢察官如不服本判決，應於收受送達後十日內向本院提出上訴書
狀，其未敘述上訴之理由者並得於提起上訴後十日內向本院補提
理由書（均須按他造當事人之人數附繕本）。
被告不得上訴。
                                  書記官  駱麗君
中　　華　　民　　國　　94　　年　　4 　　月　　1 　　日
